臺灣臺北地方法院刑事判決　　　　　　　　　　　　　八十九年度易緝字第二九號
　　公　訴　人　臺灣臺北地方法院檢察署檢察官
　　被　　　告　壬○○
　　選任辯護人　蕭介生
右列被告因詐欺案件，經檢察官提起公訴（八十二年度偵緝字第三二０號、八十二年
度偵字第二０九八七號、二０九八六號），本院判決如左：
    主  文
壬○○無罪。
    理  由
一、公訴意旨略以：被告壬○○基於概括之犯意，意圖為自己不法之所有，於民國八
    十一年一月二十二日，向乙○○偽稱：欲買房屋投資，已付定金，急需用錢，惟
    錢不足云云，擬借新臺幣（下同）一百八十五萬元，因乙○○曾借款予被告，被
    告尚未返還，故不信任被告，被告即以上開理由向庚○○詐稱，請求庚○○作保
    證人，庚○○信以為真而向乙○○保證，因庚○○之保證，乙○○始將款項借予
    被告，被告詐得款項後先返還三十五萬元予乙○○後，尚有餘款未還，乃於同年
    三月一日簽發金額一百五十萬元，同年三月十五日到期之本票一紙交付乙○○，
    嗣乙○○屢經催討均不返還，致庚○○代被告返還借款，庚○○復查得被告並未
    購屋，始知受騙。復於同年三月間，被告向辛○○佯稱：伊已購得法院拍賣之房
    屋，並尋得買主，惟現金不足，擬借一百萬元，如能轉售可淨賺一百萬餘元，邀
    辛○○合夥云云，辛○○不疑有詐，遂於臺北市○○○路、復興北路口，將一百
    萬元現金借予被告，被告乃簽發面額一百十萬元支票一紙交付辛○○，並誆稱：
    可使辛○○淨賺十萬元，詎該支票屆期退票，被告則簽發同面額，同年三月二十
    五日到期之本票換回該紙支票，到期仍未獲支付，嗣辛○○查得被告未購房屋始
    知受騙。又於同年三月間，得知甲○○欲購車，向甲○○偽稱：可代甲○○向勁
    鑫有限公司購買一九九二年雅歌、紅色、二點二汽缸之自用小客車，價格七十六
    萬元云云，令甲○○陷於錯誤，而交付七萬元定金予被告，嗣甲○○表示欲出國
    ，被告乃佯稱：可先將餘款六十餘萬元交予伊，則回國即能見到該車云云，因甲○○之妻不同意，始未交付全部餘款，僅再交付七萬元，請被告代繳該車之保險
    費、牌照稅、燃料費，之後甲○○回國得知辛○○遭被告詐取財物之情事，被告
    仍向甲○○要求給付餘款，遭甲○○嚴詞拒絕，始未再得逞，經甲○○查得被告
    從未訂購該車，始知受騙，被告自此後即逃逸無蹤，因認被告涉犯刑法第三百三
    十九條第一項詐欺罪嫌云云。
二、按犯罪事實應依證據認定之，無證據不得推定其犯罪事實。又不能證明被告犯罪
    者，應諭知無罪之判決，刑事訴訟法第一百五十四條、第三百零一條第一項分別
    定有明文。再事實之認定，應憑證據，如未能發現相當證據，或證據不足以證明
    ，自不能以推測或擬制之方法，為裁判基礎，最高法院四十年臺上字第八六號判
    例可資參照。次按刑法第三百三十九條第一項詐欺罪之成立，以意圖為自己或第
    三人不法所有，以詐術使人將本人或第三人之物交付為要件。所謂以詐術使人交
    付，必須被詐欺人因其詐術而陷於錯誤，若其所用方法，不能認為詐術，亦不致
    使人陷於錯誤，即不構成該罪，最高法院二十九年上字第三一○五號、四十年臺
    上字第八六號、四十六年臺上字第二六○號分別著有判例可資參照。末按民事債
    務當事人間，若有未依債務本旨履行給付之情形，在一般社會經驗而言，原因非
    一；其因不可歸責之事由無法給付，或因合法得對抗他造主張抗辯而拒絕給付，
    其至債之關係成立後，始行惡意遲延給付，皆有可能，非必出於自始無意給付之
    詐欺犯罪一端；又刑事被告依法不負自證無罪之義務，故在別無積極證據之情形
    下，自難違反刑事訴訟法第一百五十四條之規定，以被告單純債務不履行之狀態
    ，推定被告自始即有不法所有之意圖而施用詐術。
三、本件公訴人認被告涉犯刑法詐欺罪嫌，無非係以被害人庚○○、辛○○、甲○○
    之陳述，及證人乙○○、己○○、吳蔡淑女之證詞，暨本票二紙、進口轎車訂購
    契約書一紙附卷可稽為據。訊據被告固坦承有向乙○○借款七十萬元、向辛○○
    借款一百萬元，及簽發本票二紙，暨代甲○○購買自用小客車及收受甲○○交付
    之訂金七萬元之事實，惟堅詞否認有詐欺犯行，辯稱伊向乙○○借款已償還利息
    約三十五萬元，伊向辛○○借的款項已全部返還，本票二紙係乙○○、辛○○、
    庚○○於某日欺騙伊到丙○○所經營之玩具槍協會辦公室，由乙○○以事先準備
    好之商業本票數張強迫伊簽名，金額數目係依乙○○指示簽下，大約在三百萬元
    至四百萬元左右。伊確有跟辛○○合買房屋，用丙○○的名字去向合庫預估申請
    貸款，之後就發生乙○○押伊的事，房屋貸款之相關資料均由乙○○等人取走，
    故伊無法繼續辦理，致定金被沒收。伊也有向卓新發訂購雅歌自用小客車等語。
四、經查：
    （一）公訴人雖主張被告以欲買房屋投資，已付定金為由，向乙○○借款一百八
          十五萬元，因乙○○不信任被告，被告即以上開理由向庚○○詐稱，請求
          庚○○作保證人，庚○○信以為真而向乙○○保證，因庚○○之保證，呂
          文聰始將款項借予被告，被告詐得款項後先返還三十五萬元予乙○○後，
          尚有餘款未還，乃於同年三月一日簽發金額一百五十萬元，同年三月十五
          日到期之本票一紙交付乙○○，嗣乙○○屢經催討均不返還，致庚○○代
          被告返還借款，並查得被告並未購屋，始知受騙等語，惟查：
          １、證人乙○○於本院審理時到庭證稱「被告向我拿了三十幾萬元，請我
              投資，應該不算借，被告說很好賺，．．如果賺錢的話，錢就平分」
              、「（法官問：你有無打電話給庚○○，要請庚○○做蔡先生的保證
              ？）那是另外一件事情，當時他們說要向我另一位朋友借錢，我朋友
              說要請游先生做保證，那是游先生跟我朋友的事情」、「（法官問：
              你有無借過被告一百八十幾萬元）沒有，總共只有三十幾萬元」、「
              （法官問：你是否知道被告有替別人做房屋仲介的事情？）被告的事
              情我不知道」等詞（見本院九十年十二月十九日訊問筆錄），已否認
              被告有以欲房屋投資，須付定金為由向其借款一百八十五萬元之事實
              ，與公訴人上開主張顯有不符。
          ２、又證人庚○○到庭證述「那時我在旅行，蔡打行動電話跟我講有票要
              過，．．我記得證人乙○○有接過我的電話，我告訴他蔡借錢的事我
              要負責，就是蔡那一天的票先讓過，借的錢有我負責」、「（法官問
              ：蔡有無告訴你為何借錢？如何還錢？何時還錢？）蔡跟我說過因為
              沒錢所以票過不去，他之前有跟我說他是代書，是做法拍屋的，他在
              電話中有說要過票過他開給呂的票，電話中沒有談到何時及如何還錢
              ，之後電話就斷了，呂打電話只是我有做蔡的保證，我有幫他還了一
              百一十萬給呂，其它的情形我太太比較清楚」、「（法官問：蔡有無
              跟你說欲買房屋已付訂金急需用錢，所以擬借一百八十五萬元？）這
              是之前談過的事情，和本件無關，之前蔡就有跟我借過票」、「我跟
              他認識是透過呂的關係，他是呂的親戚，他有找我喝咖啡來談法拍屋
              有利可圖，但是和這件事沒有關係，．．我只是替他還錢，且是因為
              自己擔心票信的關係才付款，不是他騙我，法拍屋能不能實現是他的
              夢想，能否實現與本件無關」等語；證人陳秀雲即庚○○之太太證稱
              「八十幾年在中橫玩的事情，蔡打電話給我先生說他有一張很急過不
              了款，我印象這張票是我先生借給他的，我們也很關心票款有沒有籌
              足，我們也很擔心會影響我們的票信，蔡先生有說先向呂借錢過這張
              票，蔡問呂後，呂說要我先生作保證才願意付票款，我先生同意，我
              沒有跟呂和蔡講話，但對答我都有聽到」等詞（見本院九十年五月二
              十一日訊問筆錄）。足見縱使公訴人主張有關庚○○為借款保證人部
              分之主張為真，庚○○願意保證被告之借款，並代為償還，亦係因擔
              心票信之問題，並非被告施用詐術以欲房屋投資，已付定金為由，請
              庚○○為保證人。
          ３、況證人乙○○復證述「（法官問：被告向你借錢，有何用處？）被告
              請我去看代書事務所，我也有看到該房子」、「（法官問：被告是否
              有成立代書事務所？）有成立，我看房子的時候，被告正在籌備中，
              後來我再去二次，有看到小姐在那裡工作」等語（見本院九十年十二
              月十九日訊問筆錄）；證人丁○○即之前受僱於被告之公司員工亦證
              稱當時公司還在籌備，公司的名稱叫做勁鑫有限公司，伊在公司只有
              辦過兩件，一件是這一件，另一件是在土銀，也是買賣房子跟土銀貸
              款，伊知道的是被告有買房子，而且有向銀行貸款等詞（見本院九十
              一年三月十一日訊問筆錄）；證人戊○○即前合作金庫永和支庫副理
              並證述被告帶一個男子到該銀行辦理貸款，伊看可以，但是要寫申請
              書，並且告訴被告因為估價是經辦人及襄理分層處理，伊就把這件事
              情交給一個襄理請被告去找一個承辦人員處理，伊聽被告講說他是辦
              代書業務，被告帶的那個人已經買了，所以才帶那個人來合庫辦理貸
              款，被告都已經過戶好了，所以才有所有權狀來銀行辦理貸款，伊確
              定是這樣，貸款以後的程序因伊調走了，所以不清楚等語（見本院九
              十年十一月十九日訊問筆錄），足證被告確有成立代書事務所，從事
              房屋買賣事宜。
          ４、是由上述說明可知，公訴人主張被告並未購屋，卻施用詐術向乙○○
              借款，並由庚○○擔任保證人，事後卻未返還借款一節，與上開證人
              之證詞顯不相符，參諸證人庚○○亦證稱伊覺得是誤會一詞（見本院
              九十年五月二十一日訊問筆錄），則公訴人上開主張顯非可採。
    （二）公訴人另主張被告向辛○○佯稱：伊已購得法院拍賣之房屋，並尋得買主
          ，惟現金不足，擬借一百萬元，如能轉售可淨賺一百萬餘元，邀辛○○合
          夥云云，辛○○不疑有詐，遂將一百萬元現金借予被告，被告乃簽發面額
          一百十萬元支票乙紙交付辛○○，並誆稱：可使辛○○淨賺十萬元，詎該
          支票屆期退票，被告則簽發同面額，同年三月二十五日到期之本票換回該
          紙支票，到期仍未獲支付，嗣辛○○查得被告未購房屋始知受騙等語。然
          查：
          １、如前（一）３所述，被告確有經營代書事務所從事房屋買賣事宜。
          ２、證人丁○○復證稱「（辯護人問：被告是否拜託妳去辦理興隆路的房
              子貸款的事？）辦理過貸款的房子有很多，印象中，曾經有到合作金
              庫貸款，應該是興隆路的房子，有經過那麼多年我也沒有辦法完全確
              認，被告是我的老闆，我只是業務助理，被告把資料給我，我就送到
              銀行」、「（檢察官問：是否知道房子怎麼來的？）我記得好像是被
              告他買的，是跟某一家建設公司買的」、「（檢察官問：為何會扯上
              陳先生？）因為是被告是跟陳先生一起去的，買的時候我不在場，我
              知道的是陳先生和被告一起去買的，後來把公司也移到那裏去了，所
              以我才有記憶」、「（檢察官問：陳先生是陳還是程）不大記得」、
              「（檢察官問：是不是都是老闆？）老闆說興隆路的房子是和陳先生
              一起合買，要登記陳先生的房子，另外一件也不算是完全買賣，只是
              預估可以貸款多少」等語（見本院九十年三月十一日訊問筆錄），其
              中證人證述之「陳先生」（或「程先生」）應係指辛○○，足見被告
              辯稱與辛○○一起購屋一節應非虛妄。
          ３、是由上開說明可知，被告確有與辛○○一起購買房屋之事實，公訴人
              主張被告並未購屋對辛○○施用詐術等情顯不足採。
    （三）公訴人復主張被告得知甲○○欲購車，向甲○○偽稱：可代甲○○向勁鑫
          有限公司購買一九九二年雅歌、紅色、二點二汽缸之自用小客車，價格七
          十六萬元云云，令甲○○陷於錯誤，而交付七萬元定金予被告，嗣甲○○
          表示欲出國，被告乃佯稱：可先將餘款六十餘萬元交予伊，則回國即能見
          到該車云云，因甲○○之妻不同意，始未交付全部餘款，僅再交付七萬元
          ，請被告代繳該車之保險費、牌照稅、燃料費，之後甲○○回國得知程武
          川遭被告詐取財物之情事，被告仍向甲○○要求給付餘款，遭甲○○嚴詞
          拒絕，始未再得逞，經甲○○查得被告從未訂購該車，始知受騙等語，然
          查，證人卓新發即李富汽車商行老闆於本院審理時到庭證稱被告於八十一
          年三月間曾向該車行訂購一輛價款約七十多萬元之雅歌自用小客車，被告
          有付七萬元訂金，當時有說是給客戶，之後伊由美國進口車子，拖了很久
          ，被告說客戶沒有給他錢辦交車，所以他也沒有辦法將尾款交付，最後因
          為與被告有繼續往來，所以將訂金退還給被告，那台車子另外賣給客戶等
          詞（見本院八十九年三月九日訊問筆錄），則被告所稱確有訂車等情應屬
          真正，公訴人主張被告未訂車施用詐術一節洵非可採。
五、綜上所述，本件並無證據證明被告確有施用詐術之詐欺犯行，自難繩之以被告該
    罪責，至於被告與乙○○、庚○○、甲○○間是否有債務未清償情事，均屬民事
    糾紛，本院復查無其他積極證據足證被告有公訴人所指之犯行，不能證明被告犯
    罪，自應為被告無罪之諭知。
六、本件既諭知被告無罪，則移送併辦部分（臺灣板橋地方法院檢察署八十二年度偵
    字第一三三五二號）即應退還由檢察官另行偵查，併此敘明。
據上論斷，應依刑事訴訟法第三百零一條第一項，判決如主文。
本案經檢察官黃玉婷到庭執行職務
中    華    民    國      九十一      年    十        月      三十      日
                                      臺灣臺北地方法院刑事第八庭
                                          法  官  鄭  佾  瑩
右正本證明與原本無異。
如不服本判決，應於判決送達後十日內向本院提出上訴狀(應抄附繕本)。告訴人
或被害人如對於本判決不服者，應具備理由請求檢察官上訴，其上訴期間之計算
係以檢察官收受判決正本之日期為準。
                                          書記官  何  適  熹
中    華    民    國      九十一      年    十一     月       五      日
